【裁判字號】    97,台上,3303
【裁判日期】    970717
【裁判案由】    強盜
【裁判全文】
最高法院刑事判決            九十七年度台上字第三三０三號
上  訴  人  甲○○
上列上訴人因強盜案件，不服台灣高等法院高雄分院中華民國九
十四年八月十日第二審判決（九十四年度上訴字第六七二號，起
訴案號：台灣屏東地方法院檢察署九十二年度偵字第二六四六號
），提起上訴，本院判決如下：
    主  文
原判決關於甲○○部分撤銷，發回台灣高等法院高雄分院。
    理  由
原判決認定上訴人甲○○與紀宗富（經原審判決有罪確定）及姓
名不詳綽號「阿明」之成年男子，共同基於意圖勒贖而擄人之犯
意聯絡，於民國九十二年二月十四日二時許，先由「阿明」駕駛
不詳車牌之自用小客車搭載上訴人，於屏東縣新園鄉○○村○○
路五十四號方志文住所前方約五十公尺處之香蕉園旁埋伏，待自
方志文住所賭博完畢，正欲返家之鍾阿盡駕駛D9－9538號自用小
客車經過該處時，即駕車尾隨追逐，至屏東縣新園鄉○○村○○
路三一四號「烏龍藥局」前，超車攔下，由「阿明」以其所有玩
具手槍（槍枝管制編號0000000000），趨前毆擊鍾阿盡之頭部，
致其頭部外傷合併頭皮撕裂傷，並出言恫嚇鍾阿盡若不依其指示
下車將會開槍等語，鍾阿盡因頭部外傷且心生畏怖，而聽從下車
，由「阿明」強行拉入渠等所駕小客車後座，「阿明」並將該玩
具手槍交予上訴人，由上訴人在汽車後座控制鍾阿盡，嗣「阿明
」即駕車至紀宗富住處附近，接紀宗富到鍾阿盡所駕之自用小客
車停放處，由紀宗富將鍾阿盡之小客車駛至屏東縣新園鄉港西村
香蕉貨場內停放。「阿明」則與上訴人留在原車上威脅鍾阿盡，
要求其交出身上所有財物；鍾阿盡受「阿明」及上訴人要脅而迫
於形勢，遂告知其車牌號碼D9－9538號小客車駕駛座腳踏板下方
置有現金新台幣（下同）七萬六千元。「阿明」與上訴人立即以
行動電話通知紀宗富將鍾阿盡車內前開款項取出，並駕車前往上
開香蕉貨場與紀宗富會合並搭載紀宗富後，三人即駕車至屏東縣
新園鄉○○路永勝加油站附近人煙稀少之小路釋放鍾阿盡等情。
因而就上訴人部分，維持第一審論處上訴人共同意圖勒贖而擄人
罪刑（處有期徒刑二年六月）之判決，駁回上訴人在第二審之上
訴；固非無見。
惟查：（一）刑法之強盜罪（包括加重強盜罪），係以意圖為自
己或他人之不法所有，以強暴、脅迫、藥劑、催眠術或他法，至
使不能抗拒，而取他人之物或使其交付，為其構成要件。刑法第
三百四十七條第一項之擄人勒贖罪，則係以意圖勒贖而擄人，為
其構成要件。所稱「勒贖」者，係指迫令提供財物，以換取被擄
人之生命與自由之謂，亦即以釋放或贖回被擄人為條件，勒令被
擄人或其他關係人交付財物者而言。強盜罪與擄人勒贖罪兩者，
雖同屬對被害人施強暴或脅迫之妨害自由手段為之，惟前者重在
以現實之強制力，壓制被害人之抗拒，而強取被害人現實或及時
可取得之財物；後者則對被害人施以強暴、脅迫，使被害人或其
他關係人，因有所畏懼而交付財物贖人。擄人勒贖罪雖與恐嚇取
財罪同規定於刑法第三十二章，但所侵害之法益範圍，無論財物
或對象，均可能擴及異時、異地及行動受控制者以外之人，是其
惡性往往尤甚於強盜。此為兩者之區別所在，不可不辨。依原判
決上引事實認定，上訴人與「阿明」毆擊鍾阿盡並出言恫嚇，繼
強行拉扯鍾阿盡進入兩人所駕小客車後，即要求其交出身上所有
財物等情；如果屬實，上訴人與共同正犯「阿明」對鍾阿盡施強
暴、脅迫，似係命鍾阿盡本人當下立即交付其掌管而當下得以處
分之財物，則其所為究竟係強取上訴人之財物？抑擄人勒贖？即
有疑問。雖原判決理由說明，上訴人等嗣駕車搭載鍾阿盡脫離其
原有處所，使之喪失行動自由，而移置於自己之實力支配下，予
以脅迫，以便向被害人勒贖財物（見原判決正本第十一頁第九行
之說明），據以認定上訴人犯擄人勒贖罪。惟依原判決認定之事
實，上訴人與「阿明」前往搭載共同正犯紀宗富，使紀宗富將渠
等控制中之鍾阿盡所有之汽車開往香蕉貨場停放，嗣得知渠等欲
強取之款項係在鍾阿盡車內，即再駕車與鍾阿盡一同前往香蕉貨
場取款，且上訴人所取得之七萬六千元，原為鍾阿盡隨身放置於
其所駕駛之小客車上，係因上訴人施強暴行為而將該自小客車駛
往他處，則上訴人與其他共同正犯在鍾阿盡車輛內取得上開財物
，能否謂係渠等擄人而獲得之贖金？此涉及上訴人所為究該當強
盜罪或擄人勒贖罪，自應究明，乃原判決未加深究，判決即有違
誤。（二）有罪之判決書應記載犯罪事實，刑事訴訟法第三百零
八條定有明文。所謂「犯罪事實」，不僅指犯罪之行為而言，即
犯罪之時間、處所、動機、目的、手段、結果等有關之事項，均
應明確之記載。原判決論上訴人以擄人勒贖罪，事實欄記載上訴
人於九十二年二月十四日二時許起，埋伏、跟蹤並強拉鍾阿盡上
車後，取得其財物，始予釋放等情，惟對於究竟何時釋放鍾阿盡
而行為終了，則未明白認定，判決亦有可議。（三）犯罪事實應
依證據認定，有罪之判決書，應於理由內記載認定犯罪事實所憑
之證據及其認定之理由，否則即有理由不備之違法。又證據之證
明力雖由法院自由判斷，然證據之本身如對於待證事實不足為供
證明之資料，而事實審仍採為判決基礎，則其自由判斷之職權行
使，即與採證法則有違。原判決認定上訴人與紀宗富及綽號「阿
明」者有共同基於意圖勒贖而擄人之犯意聯絡而為本件犯行，理
由說明係依憑被害人鍾阿盡審理中證稱：「我於九十二年二月十
三日晚餐後即與一名綽號『大哥』之友人一同前往方志文位在屏
東縣新園鄉○○村○○路五十四號之住所玩天九牌，剛進去前就
看到一輛車停在上址附近之香蕉園旁，當天我與綽號『大哥』之
男子玩到次日凌晨二時許，期間甲○○、紀宗富及另一名姓名不
詳之男子有進去我們玩牌之房間，看一下就走了，後來綽號『大
哥』之人與我結束賭局離開，『大哥』開其賓士車先行，我則開
車尾隨該車之後，在要出去大馬路時，我有看到原先停在香蕉園
旁之自用小客車轉頭要攔『大哥』的賓士車，但沒有攔到，所以
就改追我，我因為覺得該車怪怪的，所以就將原本放在口袋的錢
藏在腳踏墊下，一直到『烏龍藥局』前，該車開到我車前將我攔
下」等語；證人方志文證稱：「被告二人（指上訴人與紀宗富）
於九十二年二月十三日晚上十一時至同年月十四日零時許左右，
有到我之住處進去看一下就出來，當時我在屋外檳榔攤，而被害
人在屋內賭博，必須要先經過檳榔攤才能進去屋內，我不知道被
告二人為何要進去，他們進去一下就走了，也沒有跟我說話」等
語相符，並進而認定「甲○○、紀宗富為謀擄人勒贖，預先進入
屋內張望探視，當見參與賭博之人逐一離開時，再由甲○○撥打
電話詢問方志文賭局結束與否，以著手後續擄人勒贖行為之情，
應屬事實」等語（見原判決正本第五頁至第六頁）。惟上開證人
鍾阿盡、方志文之證詞，僅敘及上訴人與紀宗富於案發前至方志
文住處之賭場勘查及鍾阿盡有被跟蹤及攔阻，似無關於上訴人與
紀宗富所謀議之具體內容係欲對鍾阿盡擄人勒贖，能否憑以認定
上訴人等為擄人勒贖之謀議？仍非無疑問。上開證據，對其待證
事實仍不足以提供充足之證明力，原判決採取上開證詞，遽認上
訴人等謀議擄人勒贖，尚嫌速斷。上訴意旨雖未指摘及之，惟此
係屬本院得依職權調查之事項，應認原判決關於上訴人部分有撤
銷發回更審之原因。又原判決其他有裁判上一罪關係部分，基於
審判不可分原則，併予發回。另本院二十三年上字第七四一號之
判例為：「擄人勒贖原為『妨害自由及恐嚇罪』之結合犯，不僅
擄人行為為實施犯罪，即其在勒贖中亦為實施之繼續行為」。原
判決引用本院上開判例為論斷之依據，理由說明：「按刑法第三
百四十七條第一項之意圖勒贖而擄人罪係以『意圖勒贖而擄人』
為構成要件，其犯罪方法行為係將被害人置於行為人實力支配之
下，予以脅迫，其犯罪之目的行為，係向被害人或其關係人勒索
財物，因此擄人勒贖罪本質上為『妨害自由與強盜』之結合（最
高法院二十三年上字第七四一號判例意旨可資參照）」等語（見
原判決正本第十一頁至第十二頁）；所引與本院上開判例（該判
例係原編於已廢止之懲治盜匪條例之判例）內容不合。案既發回
，應併注意及之。
據上論結，應依刑事訴訟法第三百九十七條、第四百零一條，判
決如主文。
中    華    民    國  九十七  年    七    月   十七   日
                      最高法院刑事第八庭
                          審判長法官  林  永  茂
                                法官  吳  昆  仁
                                法官  蘇  振  堂
                                法官  蕭  仰  歸
                                法官  何  菁  莪
      本件正本證明與原本無異
                                      書  記  官
中    華    民    國  九十七  年    七    月  二十九  日
                                                      K


司法院資訊處製作；財團法人民間司法改革基金會備份。
